臺灣彰化地方法院民事判決　九十三年度保險字第四號
　　原　　　告　乙○○
　　原　　　告　丙○○
　　被　　　告　台灣產物保險股份有限公司彰化分公司
　　　　　　　　　　　　　　設.
　　法定代理人　丁○○　　　住.
　　訴訟代理人　甲○○　　　住.
右當事人間請求給付保險金事件，本院於民國九十三年三月十一日言詞辯論終結，判
決如左：
    主      文
原告之訴及假執行之聲請均駁回。
訴訟費用由原告共同負擔。
    事實及理由
一、本件原告起訴聲明請求：(一)被告應給付原告新台幣（下同）一百四十萬元，及自
    起訴狀繕本送達翌日起至清償日止，按年息百分之五計算之利息。(二)願供擔保請
    准宣告假執行。主張：原告乙○○所有車牌號碼Ｕ四─九三八六號自用小客車，
    向被告投保強制汽車責任險，保險期間自九十一年十二月二十六日起至九十二年
    十二月二十六日。原告二人之子黃國書經原告洪松洲之允許，於九十二年二月十
    一日二十一時三十分許駕駛前開車輛，搭載林俊佑、林俊銘及洪春福三人，行經
    彰化縣福興鄉麥厝村臺十七線四十三點六公里處，因遭一部行駛內線車道之不明
    車輛撞及，致黃國書所駕駛之前開車輛失控而衝撞路旁樹木與電線桿，造成黃國
    書及車內乘客林俊佑、林俊銘死亡，洪春福則身體多處受傷，上述事故經彰化縣
    鹿港分局處理洪掘派出所到場處理，並製發道路交通事故證明書、道路交通事故
    現場圖予原告可稽，當日受傷乘客洪春福亦可證明上述事發經過。按保險人於被
    保險汽車發生汽車交通事故時，依本法規定對受益人給付保險金。強制汽車責任
    保險法所稱受益人於死亡給付時，為受害人之繼承人。被保險人發生汽車交通事
    故時，受益人得在本法規定之保險金額範圍內，直接向保險人請求給付保險金，
    強制汽車責任保險法第二十三、十、二十八條定有明文。原告二人之子黃國書並
    無配偶亦無子女，原告二人依民法第一千一百三十八條規定，為黃國書之繼承人
    。原告乙○○於事發後，隨即於九十二年二月十八日向被告申請理賠，詎被告至
    今仍拒絕賠償原告，為此依強制汽車責任保險法第二十八條規定請求被告給付死
    亡保險金一百四十萬元等情。並提出保險證、道路交通故現場圖、處理道路交通
    事故證明書、汽車出險通知書各一份（以上皆影本）及戶籍謄本二份為證，另請
    求傳訊證人洪春福。被告則以：依照強制汽車責任保險法施行細則第三條之規定
    ，單一車禍之駕駛人不予理賠。且依其經驗如有與其他車輛擦撞的話，現場會有
    二車之掉落物及撞擊後之凹損點，綜合證人之證言，事故發生前黃國書會放開方
    向盤應該是因為相當大的震動而導致，依照正常情況發生危險時應會緊握方向盤
    才對，請求駁回原告之訴等語置辯。本院另依職權傳訊現場處理警員林啟文、林
    永梁。
二、本件原告主張原告乙○○所有車牌號碼Ｕ四－九三八六號自用小客車，向被告投
    保強制汽車責任險，保險期間自九十一年十二月二十六日起至九十二年十二月二
    十六日。原告二人之子黃國書於九十二年二月十一日二十一時三十分許駕駛前開
    車輛，搭載林俊佑、林俊銘及洪春福三人，行經彰化縣福興鄉麥厝村臺十七線四
    十三點六公里處，因故衝撞路旁之樹木及電線桿而發生車禍，造成黃國書及車內
    乘客林俊佑、林俊銘死亡，洪春福則身體多處受傷等情，業據其提出保險證、道
    路交通故現場圖、處理道路交通事故證明書、汽車出險通知書及戶籍謄本為證，
    並經本院調取台灣彰化地方法院檢察署九十二年度相字第八七號車禍相驗卷宗核
    閱屬實，復為被告所不爭執，故原告此部份之主張堪信為真。
三、又原告主張其子黃國書駕駛上開車輛肇事係因遭一不明車輛撞擊而失控所致云云
　　，惟此為被告所否認。經查，系爭車禍發生後至現場處理之彰化縣警察局鹿港分
　　局林永樑、林啟文警員至本院到庭證稱：「（林永樑、林啟文）九十二年二月十
　　一日福興鄉台十七線四十三公里六百公尺處車禍為我們二人前往處理。由現場並
　　無法看出當時肇事車輛是要閃避其他車輛而發生車禍之情形。由彎道開始即有分
　　隔島，以肇事車行駛之方向行經彎道係左彎」；「（林啟文）兩紙現場圖（即九
　　十二年二月十一日及同年月二十四日）均係我繪製的，現場圖上所繪製現場遺留
　　之肇事車輛煞車痕均係左輪，左前輪為三十二點八公尺、左後輪為四十點八公尺
　　，肇事地點之前有一彎道但弧度不大。肇事處有中間分隔島，據我研判Ｕ四─九
　　三八六號肇事車輛轉彎時車速太快，可能有撞及安全島，現場散落物均掉在撞及
　　樹幹之前方，所以應該都是肇事車輛所遺留，也只有該車車輛之煞車痕在現場，
　　並未發現有其他車輛的掉落物及煞車痕，該處並無其他叉路，僅在煞車痕起點往
　　南一點有一迴轉之缺口。彎道終點到肇事車輛兩條煞車痕起點距離分別為六十五
　　公尺及五十八點四公尺。而九十二年二月二十四日所繪製之現場圖，第一頁所示
　　的沿海路南北向車道間均有分隔島。現場位於煞車痕前方一點點之分隔島有一點
　　點的擦撞痕跡，但是是否為肇事車輛所遺留並無法判斷」；「（林永樑）我到現
　　場時出事之車輛原行駛方向是由北往南。到現場時報案者（粘再添）業已在現場
　　，他並沒有陳述車禍發生之後有看到其他車輛。由煞車痕起點我無法由現場看出
　　肇事車輛原來行駛於內側或外側車道。洪春福筆錄為我製作，製作日期為二月十
　　三日即肇事後二天到醫院去訊問洪春福的，當時他稱儀表上顯示車速一百公里，
　　可能是要閃避同向之前方車輛而肇事，但也不是很確定。我確定於煞車痕起點前
　　面一點點之中央分隔島有擦撞的痕跡。本件車禍發生前該肇事地點並沒有發生其
　　他車禍之紀錄。肇事車輛的前保險桿飛到田裡，至於該車除撞到樹幹的凹損外其
　　他部分有無擦撞或凹陷的痕跡我並沒有注意到」等語屬實，因此由證人之證詞及
　　車禍後之現場狀況研判，尚無法尋得肇事當時除系爭Ｕ四─九三八六號自小客車
　　外，尚有其他車輛亦同在現場之跡證，另證人洪春福雖於九十三年三月十一日本
　　院審理中到庭證述：「九十二年二月十一日發生車禍當天，肇事車輛上有四人，
　　我們去鹿港逛後要回王功，當時由黃國書駕駛，我坐在車內右後側之位置，我記
　　得在車禍發生前為一轉彎道，轉彎前我們行駛於外側車道，轉彎時即切入內側車
　　道，我並不知道當時車速有多快，我們車要切入內側車道時，在我們前方內側車
　　道有一車突然往外側偏，我隨即感到我們的車子突然頓了一下，黃國書的手不知
　　何故放開方向盤，車子就一直往右前方直行，然後就撞到東西。至於當時是撞到
　　樹，我是事後聽警員說的，因我坐在右後座不知道我們的車子是否與前方車輛有
　　碰撞，事發之前我知道前方有一輛車子，後來我就看右側窗外沒有去注意到再來
　　發生何事，所以我對前方車輛之車型、顏色並沒有印象。因當時光線很暗，我所
　　稱可能是與前方車輛發生碰撞才肇事是我臆測的，否則原來我們車子開的很順不
　　會突然發生意外。我在鹿港時有提醒黃國書不要開的太快。我們要前往鹿港時黃
　　國書車子開的很快，所以我於回程要出發時才提醒他車子不要開得太快，我在警
　　訊中陳述有看到儀表板車速為一百公里時提醒黃國書開慢一點是在從鹿港要回來
　　時就說了，並非如警訊筆錄所載在事發前一說完接著就發生車禍了」等語在卷，
　　惟證人黃春福在九十二年二月十三日警訊時曾稱：「當時我有看到儀表板上顯示
　　車速為一百公里且出言提醒黃國書開慢一點，接著就看到黃國書可能為閃避前方
　　一部自小客車直接往路旁樹木衝撞過去」，嗣於同年四月十一日檢察官訊問時則
　　證稱：「我不知道車速有多快，我只知道車速很快，當時轉彎對向車道有一部車
　　開慢慢的要轉彎，黃國書是為了要閃那部車才撞到樹」等語，因此所謂之不明車
　　輛於肇事前究係與系爭Ｕ四─九三八六號自小客車同向或對向而行，及該車輛是
　　要變換車道或轉彎等，證人洪春福自警訊到本院審理時所述顯然前後不一，是其
　　證詞之可信度已有可議，縱如證人黃春福所述車禍發生前確實另有一輛車型、顏
　　色不祥之車輛，行駛在渠等車輛之前方，惟伊並不知道兩車是否有發生碰撞，兩
　　車可能有碰撞才肇事一節又係其自為之臆測，因此單純有其他車輛在前方（蓋前
　　方有車此為道路上車輛行進之常態），並無法即謂此與車禍之發生有必然之關聯
　　性，尚需有積極之事證足以認定，系爭Ｕ四─九三八六號自小客車之所以肇事確
　　實與他車間有相當因果關係存在，何況以系爭車輛所遺留之煞車痕長度為三十五
　　˙二及四十˙八公尺計算其肇事前行經彎道之車行速度應已逾每小時八十公里以
　　上（此由卷附之汽車煞車距離、行車速度及道路摩擦係數對照表所示，以三年以
　　上乾燥瀝青路面對照，煞車痕長度在三十四公尺，每小時車速即為八十公里可證
　　，亦與證人黃春福於警訊中所稱肇事前該車儀表板顯示之車速為一百公里之情節
　　互核相符），在此高速行駛之情形下，果與他車有任何擦撞或碰撞，必定不會僅
　　有系爭車輛失控，他車亦絕無倖免不受影響，而未於現場遺留任何痕跡之可能。
　　綜上所述，原告主張系爭保車係因與一不明車輛發生撞擊而失控肇事，僅憑證人
　　洪春福之證詞為據，其證明力殊嫌薄弱，尚難採信，要以現場處理警員所述疑是
　　因系爭車輛於轉彎時車速過快擦撞到中央分隔島後，失控再衝至路旁樹木及電線
　　桿而肇事，較屬可採。
四、按強制汽車責任保險法係採責任保險法制，其立法目的，一方面在使汽車交通事
    故之受害人得直接請求保險賠償給付，迅速獲得保障；另方面使加害人依法應負
    賠償責任，於受賠償之請求時，得因有保險契約之保障，而在限度之金額內免其
    責任，責任保險人之義務在於代替被保險人向第三人賠償。職是，強制汽車責任
    保險法之保險人於被保險人駕駛被保險汽車發生交通事故，致第三人傷殘死亡，
    始負保險賠償給付義務。而該法第九條所稱之加害人係指汽車交通事故之行為人
    ，受害人係指因汽車交通事故遭致體傷、殘傷或死亡之人。另強制汽車責任保險
    法施行細則第三條規定汽車交通事故僅涉及一輛汽車者，受害人不包括該汽車之
    駕駛人，此係因強制汽車責任保險之性質為責任險，保險公司係承保被保險人對
    於第三人依法應負之賠償責任。倘無法證明係因他車肇事致受損，而係屬單車事
    故者，依前揭規定，無法申請強制汽（機）車責任保險之理賠。惟如能證明係遭
    不明車輛肇事受損，應可向特別補償基金求償。查本件被告所承保之系爭Ｕ四─
    九三八六號自小客車，依前所述既無法證明係因他車之碰撞而肇事發生車禍，則
    原告之子黃國書雖依強制汽車責任保險法第八條關於本法所稱被保險人係指依第
    四條投保本保險及其他因使用或管理被保險汽車造成汽車交通事故之人之規定，
    亦屬被保險人，惟揆櫫上開施行細則第三條之規定，本件事故僅可認定涉及系爭
    保車一輛而已，則駕駛人黃國書已非受害人，為其繼承人之原告即無法依強制責
    任保險法之規定，請求保險人即被告給付死亡理賠之保險金，應堪認定。
五、縱上所陳，原告主張依強制汽車責任保險法第二十八條規定，請求被告賠付強制
    汽車責任保險契約之死亡保險金，自無所據。從而，原告請求被告給付保險金一
    百四十萬元及自起訴狀繕本送達翌日起至清償日止按年息百分之五計算之利息，
    為無理由，應予駁回，其假執行之聲請亦失所附麗，應併予駁回。
六、結論：本件原告之訴為無理由，並依民事訴訟法第七十八條、第八十五條第一項
    前段，判決如主文。
中　　　華　　　民　　　國　　九十三　　年　　　三　　　月　　二十六　　日
                                        民事第二庭
~B法　　　官　黃倩玲
右為正本係照原本作成。
如對本判決上訴，應於判決送達後二十日內向本院提出上訴狀。
中　　　華　　　民　　　國　　九十三　　年　　　三　　　月　　三十一　　日
~B法院書記官　林憲男
